臺灣新北地方法院民事判決　　　　　　110年度重訴字第501號
原　　　告　陳慧玲　
訴訟代理人　廖穎愷律師
複代理　人　何恩得律師
被　　　告　廖旺　　
被　　　告　廖文章　

被　　　告　廖文義　
被　　　告　廖萬益　
前列3人　　　　　　　　　　　　　
訴訟代理人　廖婉君　
被　　　告　蔡淑華　

訴訟代理人　黃清良　
被　　　告　廖淑華　
被　　　告　廖素禎　
被　　　告　廖素雲　
被　　　告　廖素燕　
被　　　告　廖雅玲　

被　　　告　廖惠美　
被　　　告　廖晉基　

被　　　告　謝杰宏（原名謝佳宏）

兼訴訟代理人謝靜慈　
被　　　告　劉福鑽　
訴訟代理人　張育倫　

被　　　告　蔡元竣　
被　　　告　楊秋子　
被　　　告　廖志銘　
被　　　告　廖志中　
被　　　告　廖志成　
 
上列當事人間請求分割共有物事件，經本院於民國110年11月4日
言詞辯論終結，判決如下：
    主  文
兩造共有坐落新北市○○區○○段000地號土地應予變價分割，
所得價金由兩造按附表所示應有部分比例分配。
訴訟費用由兩造按附表所示應有部分比例負擔。
    事實及理由
一、程序方面：
    本件被告廖文章、廖文義、廖萬益、蔡淑華、廖素禎、廖素
    雲、廖素燕、廖雅玲、廖惠美、廖晉基、謝靜慈、謝杰宏、
    劉福鑽、蔡元竣、楊秋子、廖志銘、廖志中、廖志成未於言
    詞辯論期日到場，核無民事訴訟法第386條各款所列情形，
    爰依原告聲請，由其一造辯論而為判決。
二、原告主張：坐落新北市○○區○○段000地號土地（下稱系
    爭土地）為兩造所共有（兩造應有部分比例如附表所示），
    無依使用目的或法令限制不能分割之情形，共有人間並無不
    能分割之約定，爰依民法第823條第1項前段及第824條規定
   ，提起本件分割共有物之訴。又因系爭土地面積僅439.07平
    方公尺共有人多達21人，倘以原物方式分割，各共有人可分
    得面積及臨路寬度均甚小，不利各共有人。本件應採變價方
    式分割，以價金分配予各共有人為最公允分割方式等語。併
    為聲明：如主文所示。
三、被告廖旺、廖淑華、楊秋子、廖志銘、廖志中、廖志成主張
    ：同意採變價方式分割。
四、按各共有人，除法令另有規定外，得隨時請求分割共有物。
    但因物之使用目的不能分割或契約訂有不分割之期限者，不
    在此限，民法第823條第1項定有明文。次按分割共有物，以
    消滅共有關係為目的。法院裁判分割共有土地時，除因該土
    地內部分土地之使用目的不能分割(如為道路)或部分共有人
    仍願維持其共有關係，應就該部分土地不予分割或准該部分
    共有人成立新共有關係外，應將土地分配於各共有人單獨所
    有（最高法院69年台上字第1831號判例意旨參照）。復按共
    有物之分割，依共有人協議之方法行之。分割之方法不能協
    議決定，或於協議決定後因消滅時效完成經共有人拒絕履行
    者，法院得因任何共有人之請求，命為下列之分配：⑴以原
    物分配於各共有人。但各共有人均受原物之分配顯有困難者
    ，得將原物分配於部分共有人。⑵原物分配顯有困難時，得
    變賣共有物，以價金分配於各共有人；或以原物之一部分分
    配於各共有人，他部分變賣，以價金分配於各共有人。以原
    物為分配時，如共有人中有未受分配，或不能按其應有部分
    受分配者，得以金錢補償之。以原物為分配時，因共有人之
    利益或其他必要情形，得就共有物之一部分仍維持共有，民
    法第824條第1至4項分別定有明文。又法院定共有物分割之
    方法，固可由法院自由裁量，惟應斟酌各共有人之意願、利
    害關係、共有物之性質、分割前使用狀況、分割後各部分所
    得利用之價值及經濟效用、全體共有人利益等有關情狀，於
    符合公平經濟原則下，為適當之決定（最高法院89年度台上
    字第724號、94年度台上字第1149號、96年度台上字第108號
    判決意旨參照）。經查：
  ㈠原告主張，系爭土地為兩造所分別共有，應有部分如附表所
    示一節，有系爭土地登記謄本在卷可佐，可認屬實。原告主
    張，系爭土地並無不得分割之特別約定，且使用目的亦非不
    能分割，僅肇於共有人眾多無法達成分割協議等情，則有調
    解報告紀錄（詳本院110年度板司調字第121號卷第213頁）
    附卷可佐，亦可認屬實。因而原告訴請分割系爭土地，依民
    法第823條第1項、第824條第2項之規定，並無不合，應屬有
    據。
  ㈡次查，系爭土地面積共439.07平方公尺，倘以原物方式分割
    ，以共有人應有部分折算，除被告劉福鑽可分配面積約91.4
    7平方公尺（439.07*5/24）及原告、被告蔡元竣可分配面積
    各約54.88平方公尺（439.07*3/24）外，其餘被告每人最多
    可分配面積僅約18.29平方公尺（439.07*1/24）至4.57平方
    公尺（439.07*1/96），若強加原物分割，恐將有損系爭土
    地之完整性（分割後各筆土地均成畸零地，細小難加利用。
    ），又價值難於同一，實有難以規劃及公平使用之情，足見
    本件以原物分割，顯有困難，如以原物分割亦有礙經濟使用
    。而如將系爭土地為變價分割，則各共有人亦皆可應買，自
    屬良性公平競價之結果，如價高，各共有人能分配之金額隨
    之增加，反較有利於各共有人，系爭土地所有權歸一，亦可
    發揮更大之經濟效用，亦符合公共利益之維持，從而，本院
    認為以變價分割，足能兼顧各共有人之利益，應屬適宜。所
    得價金按兩造應有部分（如附表所示）之比例分配。
  ㈢基上，原告依民法第823條第1項前段之規定，訴請就系爭不
    土地為裁判分割，為有理由，本院依系爭土地之性質及分割
    後之經濟效用等情形，認以變價分割，並按兩造應有部分（
    如附表所示）之比例分配價金為適當。
四、末按因共有物分割之事件涉訟，由敗訴當事人負擔顯失公平
    者，法院得酌量情形，命勝訴之當事人負擔其一部，民事訴
    訟法第80條之1定有明文。查系爭土地雖因兩造無法達成分
    割協議，原告因而提起訴訟，然兩造均因系爭土地之分割而
    互蒙其利，揆諸上開規定，本院認此部分訴訟費用應由兩造
    按分割前之原所有權應有部分比例負擔，始屬公平，爰判決
    如主文第2項所示。
結論：原告之訴為有理由，依民事訴訟法第385條第1項前段、第
80條之1，判決如主文。
中    華    民    國   110    年    11    月    18    日
 
                  民事第六庭    法  官  黃信滿                                                                                            
以上正本係照原本作成
如對本判決上訴，須於判決送達後20日內向本院提出上訴狀。如
委任律師提起上訴者，應一併繳納上訴審裁判費。 
中    華    民    國   110    年    11    月    18    日
                                書記官  黃曉妏
附表：
編號    共有人           應有部分
  1     原告               3/24
  2     被告廖旺           5/160
  3     被告廖文章         5/160
  4     被告廖文義         5/160
  5     被告廖萬益         5/160
  6     被告蔡淑華         1/24
  7     被告廖淑華         2/16 
  8     被告廖素禎         2/72 
  9     被告廖素雲         2/72 
 10     被告廖素燕         2/72 
 11     被告廖雅玲         2/72 
 12     被告廖惠美         2/72 
 13     被告廖晉基         2/72 
 14     被告謝靜慈         1/48 
 15     被告謝佳宏         1/48 
 16     被告劉福鑽         5/24 
 17     被告蔡元竣         1/8 
 18     被告楊秋子         1/96 
 19     被告廖志銘         1/96 
 20     被告廖志中         1/96 
 21     被告廖志成         1/96